臺灣高等法院刑事判決
109年度上訴字第470號
上  訴  人  
即  被  告  戴廷翰


選任辯護人  陳河泉律師
上列上訴人即被告因詐欺等案件，不服臺灣新北地方法院107年
度訴字第990號，中華民國108年11月12日第一審判決（起訴案號
：臺灣新北地方檢察署106年度偵字第9607號），提起上訴，本
院判決如下：
    主  文
上訴駁回。
    事  實
一、戴廷翰與王振哲（另由原審法院通緝中）共同意圖為自己不
    法所有，基於三人以上共同詐欺取財之犯意聯絡，加入「黃
    振緯」及其餘姓名、年籍不詳之成年人所屬之詐欺集團，負
    責向提供人頭帳戶之人收取存摺、提款卡，暨擔任俗稱「車
    手」之提領詐欺款項工作，並於民國105年10月28日17時許
    ，在桃園市○○區○○路000號之某社區大樓內，向汪志翰（所
    涉幫助詐欺犯行，業經原審判處罪刑確定）表示將以新臺幣
    （下同）7,000元之代價，收購汪志翰之華南商業銀行（下
    稱華南銀行）帳號000-000000000000號帳戶存摺、提款卡及
    密碼，惟須先確認上開帳戶可以使用，報酬後付等語。嗣王
    振哲、戴廷翰獲得上開帳戶資料，轉交所屬詐欺集團之其他
    成員使用，該詐欺集團即指派姓名、年籍不詳之某成員，於
    105年10月28日起，以行動電話通訊軟體LINE聯繫趙惟珍，
    謊稱係趙惟珍之友人「李長慶」，欲借錢周轉云云，致趙惟
    珍陷入錯誤，而於同年月30日13時1分許，依指示以自動櫃
    員機轉帳之方式，將3萬元匯入上開華南銀行帳戶。王振哲
    、戴廷翰並於105年11月1日11時後未久之同日某時，在新北
    市○○區○○○○0段00號（起訴書誤載為同路段00號）之華南銀
    行南三重分行外，指示汪志翰入內提領上開華南銀行帳戶內
    之款項（過程詳見後述），惟因趙惟珍於匯款後發覺受騙，
    已先一步於105年10月30日當天報警，由警方通報華南銀行
    設定圈存並列為警示帳戶，致上開款項無法領出。
二、汪志翰於105年10月28日提供上開帳戶資料後，因未收到約
    定之代價，遂於105年10月30日（原判決誤載為同年月29日
    ）致電華南銀行辦理上開帳戶之掛失止付，致趙惟珍匯款後
    ，王振哲、戴廷翰無法直接自上開帳戶提領款項，王振哲、
    戴廷翰見此情形心有不甘，遂與汪志翰相約，並於105 年11
    月1日11時許，在新北市○○區○○○路00號之7-11便利商店見面
    ，詎王振哲、戴廷翰到場後，竟共同基於強制之犯意聯絡，
    由戴廷翰以手勢或持不詳物品，佯作槍枝狀而自後抵住汪志
    翰身體背後，向汪志翰稱「要配合了嗎」等語，以此脅迫之
    方式，要求汪志翰立即前往上址華南銀行南三重分行，申辦
    補發存摺並提領前開趙惟珍匯入之款項，致汪志翰心生畏懼
    而應允配合，騎乘機車隨同王振哲、戴廷翰至上址華南銀行
    南三重分行（以下逕稱華南銀行）而行此無義務之事。
三、案經趙惟珍、汪志翰訴由新北市政府政府警察局三重分局報
    請臺灣新北地方檢察署檢察官偵查起訴。
    理  由
壹、證據能力方面
一、按被告以外之人於審判外之言詞或書面陳述，除法律有規定
    者外，不得作為證據，刑事訴訟法第159條第1項固定有明文
    ；惟被告以外之人於審判外之陳述，雖不符同法第159條之1
    至第159條之4之規定，而經當事人於審判程序同意作為證據
    ，法院審酌該言詞陳述或書面陳述作成時之情況，認為適當
    者，亦得為證據，同法第159條之5第1項亦定有明文。經查
    ，本件判決所引用之被告以外之人於審判外之陳述，固均屬
    傳聞證據，惟上訴人即被告戴廷翰及其辯護人就前揭審判外
    陳述均表示同意具有證據能力（本院卷第82、83、114頁）
    ；而公訴檢察官亦表示上開證據均有證據能力（本院卷第82
    、83頁）。本院審酌上開證據資料製作時之情況，尚查無違
    法不當及證明力明顯過低之瑕疵，亦認為以之作為證據應屬
    適當，爰逕依刑事訴訟法第159條之5第1項規定，認前揭證
    據資料均例外有證據能力。
二、本判決所引用之其餘文書證據及證物，並無證據證明係公務
    員違背法定程序所取得，亦無顯有不可信之情況，且經本院
    於審理期日合法調查，該等證據自得作為本案裁判之資料。
貳、實體方面
一、認定犯罪事實所憑證據及理由
  ㈠告訴人汪志翰曾於105年10月28日17時許，在桃園市○○區○○路
    000號之某社區大樓內，約定以7,000元為代價，將其所申辦
    之上開華南銀行帳戶存摺、提款卡及密碼等金融資料交付同
    案被告王振哲，嗣同案被告王振哲即轉交上揭「黃振緯」（
    綽號毛毛）所屬詐欺集團成員使用。嗣該詐欺集團之姓名、
    年籍不詳成員，旋於105年10月28日起，以行動電話通訊軟
    體LINE謊稱係告訴人趙惟珍之友人「李長慶」，並欲向告訴
    人趙惟珍借款，致告訴人趙惟珍陷於錯誤，依指示陸續將款
    項匯入指定金融帳戶，其中1筆係於105年10月30日13時1分
    許，將3萬元匯入告訴人汪志翰上開華南銀行帳戶。嗣於105
    年11月1日上午11時後未久之同日某時，被告、同案被告王
    振哲、告訴人汪志翰曾在新北市○○區○○○○○段00號華南銀行
    前見面等事實，業為被告於原審所是認或不爭執（原審卷第
    85、87頁），並據證人即告訴人汪志翰於警詢、偵訊及原審
    審理中（偵查卷第7至15、117至121頁、原審卷第169至181
    頁）、證人即告訴人趙惟珍於警詢中（偵查卷第33至37頁）
    分別供承或證述在卷，另有內政部警政署反詐騙諮詢專線紀
    錄表（偵查卷第31、32頁）、基隆市警察局第四分局安樂派
    出所受理詐騙帳戶通報警示簡便格式表（偵查卷第53頁）、
    受理刑事案件報案三聯單（偵查卷第41頁）、自動櫃員機交
    易明細（偵查卷第47頁）、華南銀行總行106年1月25日營清
    字第1060005266號函暨客戶資料整合查詢等附件（偵查卷第
    67至79頁）、車號000-000、000-000號重型機車之車輛詳細
    資料報表（偵查卷第63、65頁）、街道監視器錄影擷取畫面
    （偵查卷第61頁）等件在卷足參。是此部分事實，首堪認定
    。
　㈡被告確有共同參與本案犯行，復有以下事證可資佐證：
　⒈證人即告訴人汪志翰於偵訊中證稱：我那時會跟王振哲、被
    告他們約，是因為他們要跟我收帳戶，說1本給我7,000元，
    但是後面我不要，他說帳戶先放他們那邊，之後錢會給我。
    後來我沒拿到錢，我就馬上報遺失，我認為他們詐騙我，想
    把他們釣出來，結果他們就在便利商店逼我配合，並且脅迫
    我去華南銀行申請補發存摺等語（偵查卷第120、121頁）；
    復於原審審理中結證：是王振哲、被告，還有另外1個我不
    知道姓名、綽號的人跟我收購存摺的，地點是在桃園的1棟
    大樓，他們說收購存摺，會給我錢，我一開始是跟王振哲接
    洽，我們是在博奕遊戲上認識的。我當天過去的時候，帶了
    4本存摺，打算要賣4本，去的時候才說要審核這4本的資料
    ，我不知道誰在審核，但是王振哲及被告他們都有在場，他
    們在審核時就撥電話，後面他們就叫我去裡面的客廳等待，
    審核的時間大概有4、5個小時，當天好像是星期五或是星期
    六，後來也沒有審核出結果，他們就給我1,000元車錢，請
    我離開，我的4個帳戶資料就留在那邊，他們沒有叫我等通
    知，我也沒有拿到收購的錢，1個帳戶7,000元計算，我可以
    拿到2萬多元。後來因為王振哲他們沒有給我錢，所以我去
    掛失這4本存摺，我記得是在交給他們存摺的2、3天後，是1
    個假日的早上等語（原審卷第170至172、178、179頁）。上
    情並與告訴人汪志翰於警詢中所證係於105年10月28日（按
    當日係星期五）交出前開4個帳戶，翌日掛失止付（含上開
    華南銀行存摺、提款卡）之時序等語大致相符（偵查卷第8
    、9頁），亦核與華南銀行函覆告訴人汪志翰確有於105年10
    月30日申請對上開華南銀行帳戶掛失止付一節吻合，有華南
    銀行總行108年11月22日營清字第1080082696號函及所附存
    款事故狀況查詢在卷可稽（原審卷第249至251頁）。衡諸告
    訴人汪志翰業經具結證述，如有不實將受偽證罪之處罰，復
    酌以本案又係其與被告、同案被告王振哲於領款發生肢體衝
    突（詳如後述）後，自行向警方報案，甚且原先為隱匿其非
    法出售上開帳戶之情，在報案時一度謊稱該帳戶資料為被告
    、同案被告王振哲所竊等情（偵查卷第7至15、117至120 頁
    ），足見其所述出售帳戶，且未獲報酬之情形，應非虛構而
    屬可信，否則其斷無在獲得報酬後，仍甘冒涉犯刑責風險而
    報警之理。
　⒉同案被告王振哲於偵訊中除自承曾有為「黃振緯」（綽號毛
    毛）收購告訴人汪志翰帳戶之行為外，復坦認其曾依「黃振
    緯」之指示，約同告訴人汪志翰到場，要求告訴人汪志翰提
    領上開華南銀行帳戶內之款項等情（偵查卷第147頁），亦
    與告訴人汪志翰上揭所證互核一致，佐以時下隨意收購他人
    帳戶者，多係作為非法詐財之人頭帳戶使用，此乃眾所周知
    之事，而同案被告王振哲收購告訴人汪志翰帳戶後未久，告
    訴人趙惟珍即遭詐騙，並將上揭部分款項匯入告訴人汪志翰
    帳戶內，且其後同案被告王振哲復有依「黃振緯」指示而企
    圖提領該帳戶內之詐騙所得款項，足徵同案被告王振哲確實
    知悉告訴人汪志翰所出售之上開華南銀行帳戶資料係供作詐
    騙使用，其有擔任「黃振緯」所屬詐欺集團車手而參與本案
    詐欺取財之犯行，應屬彰然明甚。
　⒊又告訴人汪志翰係在桃園某社區大樓出售其帳戶資料，當時
    被告亦在場乙節，業據告訴人汪志翰證述如前，另其於原審
    審理中亦證稱：出售帳戶後過幾天，我們就約出來，我就說
    要給我錢，不然本子要還給我，後來他們就跟我相約在臺北
    橋下的派出所門口，在派出所時只有王振哲1個人，王振哲
    叫我去7-11便利商店等一下，因為他朋友還沒有到，到了便
    利商店後，王振哲、被告跟另外1名較為瘦小的人，他們當
    時騎乘機車過來，我則是由1名網友陪同。我和我朋友當時
    是在裡面等，王振哲等到被告他們來之後就走進來，後來被
    告就從我背後問我要不要配合，他拿著1個東西抵著我，後
    來我跟我朋友、被告、王振哲還有另外1個瘦小的人就一起
    去華南銀行，王振哲跟被告叫我把裡面的錢領出來，王振哲
    說要給我的錢就在裡面，我就進去銀行，行員叫我趕快去報
    案，說我是警示帳戶，我走出來的時候，他們就圍住我，把
    我圍在銀行門口，叫我進去領錢，不領錢他們就要打我，被
    告就打我，當時我也不知道該怎麼辦，我就坐在銀行門口外
    面，等到他們離開我才離開。我有跟他們說是警示帳戶，他
    們說如果是警示帳戶，我早就被抓了，他們就還是叫我進去
    領錢，我就說真的領不出錢來，他們一直叫我去補發存摺等
    語（原審卷第172至174、180頁）。佐以告訴人汪志翰於105
    年11月1日11時許，係與同案被告王振哲相約在新北市○○區○
    ○○路00號之7-11便利商店（位在三重區東側近臺北橋處）見
    面，嗣2人即偕被告分乘機車，經新北市三重區三和路2段，
    前往新北市○○區○○○○0段00號華南銀行（即上開帳戶之開戶
    銀行南三重分行，位在三重區中央近二重疏洪道處，與上揭
    超商有相當之距離）等情，除據同案被告王振哲於偵訊中及
    告訴人汪志翰於警詢中分別供證在卷外（偵查卷第9、146頁
    ），並有前揭街道監視器錄影擷取畫面在卷可稽（偵查卷第
    61頁）；而被告亦坦承其於同案被告王振哲「借款」給告訴
    人汪志翰時，其確有在場，且上揭監視器錄影擷取畫面中騎
    乘車號000-000號機車（按：該機車係尾隨在同案被告王振
    哲所騎乘車號000-000號機車之後）行經新北市○○區○○路0段
    0號前之人為其本人，嗣於上揭華南銀行前，其確有與同案
    被告王振哲、告訴人汪志翰一同在場，並有出手毆打告訴人
    汪志翰等情（偵查卷第205頁、原審卷第85頁）。準此而論
    ，經相互勾稽以觀，可知被告於告訴人汪志翰出售帳戶、相
    約在上揭超商處理帳戶、配合至華南銀行提款時，均係與同
    案被告王振哲一同在場處理，且其亦要求告訴人汪志翰配合
    提款，甚至於告訴人汪志翰在華南銀行前向渠等表明提款不
    成時，還遭到被告出手毆打。是本乎刑事科學之經驗為判斷
    ，被告顯係與同案被告王振哲共同擔任上揭詐欺集團之車手
    ，而與王振哲所屬上揭詐欺集團就本案詐欺犯行有犯意聯絡
    及行為分擔，至屬灼然。
　⒋再者，關於被告於上揭7-11便利商店，自後方以不詳方式抵
    住告訴人汪志翰身體背後，並要求配合前往華南銀行提款一
    事，業據證人即告訴人汪志翰證述如前，並稱：我不確定被
    告拿什麼東西抵住我，抵住的時間大概3至5秒，我當下不敢
    動，所以無法確認到底是什麼東西，我覺得不像手指。他問
    我「要配合了嗎」，我就說「我人都來了，就配合啊」，他
    後來就把東西收回去了。我當時會害怕，因為我想可能是刀
    或槍吧，所以我才會害怕等語（原審卷第177至179頁）。參
    以告訴人汪志翰當時既已申請帳戶之掛失止付，可見其本無
    到場為他人提領款項之意，而本件雙方相約見面之處與華南
    銀行相距甚遠，亦可見告訴人汪志翰並非為補發存摺一事到
    場，否則大可相約在華南銀行附近見面，堪認告訴人汪志翰
    於到場之前，並無配合被告及同案被告王振哲申辦補發存摺
    以提領款項之意。此外，倘告訴人汪志翰係在到場後自願配
    合成事，則被告在確定無法領款後，衡情亦無毆打告訴人汪
    志翰之必要。從而，可知當係因告訴人汪志翰原先並非與被
    告、同案被告王振哲共同謀議領取款項，亦無配合申辦補發
    存摺及領取款項之意，被告始會以上揭脅迫方式要求告訴人
    汪志翰配合，並於告訴人汪志翰表明領款不成時，被告亦始
    會出手毆打。足徵被告及同案被告王振哲確曾共同以上揭脅
    迫之方式，迫使告訴人汪志翰配合前往華南銀行申辦補發存
    摺以提領款項，而行此無義務之事甚明。
　㈢以下事證不足為有利被告之認定：　
　　同案被告王振哲固於偵訊中供稱其並非詐欺集團之成員，亦
    非車手，其僅係為綽號「毛毛」之友人「黃振緯」收購帳戶
    資料云云（偵查卷第148頁）。然同案被告王振哲除有為「
    黃振緯」收購告訴人汪志翰帳戶之行為外，復依「黃振緯」
    之指示，約同告訴人汪志翰到場，並要求告訴人汪志翰配合
    提領上開華南銀行帳戶內之詐騙款項，業見前述，可見同案
    被告王振哲並非僅有單純幫忙收購帳戶之行為，復且已有依
    從「黃振緯」之指示而企圖提領詐騙款項之車手行為，故其
    確有參與本案詐欺取財犯行之情。是同案被告王振哲上開所
    述，容屬事後卸責之詞，自不足為有利被告之認定。
　㈣對於被告辯解本院的判斷：
  ⒈被告之辯解及其辯護人所為辯護略以：⑴王振哲於偵訊時供稱
    本案與被告無關，被告都不知情，被告只以為是汪志翰向王
    振哲借錢等語，且王振哲確有匯款至汪志翰母親之帳戶，此
    部分事實亦有待釐清。然原判決對此均略而未論，亦未說明
    王振哲上開供述不可採之理由為何，自有判決不備理由之違
    法。⑵依汪志翰於原審所證，其與王振哲以LINE聯繫時，即
    已約定好要賣存摺給王振哲之事，所以105年10月28日汪志
    翰至王振哲住處時，才會攜帶帳戶資料，而當天汪志翰是第
    一次見到被告，被告是後來才到，而汪志翰是將帳戶資料交
    給王振哲，當天王振哲家中除被告外，尚有另外3人。可見
    與汪志翰接洽、收購帳戶資料之人均為王振哲，被告完全不
    知情，汪志翰也是把帳戶資料交給王振哲，被告雖然後來有
    到王振哲家中，亦僅係偶然到場，且當時王振哲家中除被告
    外，尚有3人在場，所以並非表示有在場者即是詐欺集團之
    共犯。就此原審均略而未論，亦有判決不備理由之違誤。⑶
    被告係因自己借錢給王振哲，王振哲又向被告說其將錢借給
    汪志翰，被告以為汪志翰到華南銀行係要領自己帳戶內的錢
    出來還給王振哲，王振哲再還錢給被告。被告並不知道該帳
    戶內的款項係屬贓款，被告純粹只是以為汪志翰不還錢，故
    意說該帳戶是警示帳戶，才一時生氣，毆打汪志翰2下，之
    後被告即離開，根本不知該帳戶真的已變成警示帳戶。⑷在
    上揭超商內，被告並未持不詳物品抵住汪志翰的背後，且當
    時汪志翰背部的感覺是什麼，其自己也證稱不清楚，又怎麼
    可能以為是刀或槍，況依經驗法則，超商為開放空間，人員
    來來往往，汪志翰又有友人陪同，被告怎麼可能在此情況下
    以不詳物品抵住汪志翰背後，且汪志翰何以沒有任何呼叫、
    求救之舉動。又汪志翰證稱被告問其要不要配合，但又說不
    知道被告要其配合什麼事情，更係自相矛盾之詞，若不知道
    要配合什麼，被告也未說汪志翰不配合要對其怎樣的話，汪
    志翰又怎會感到害怕，故不能僅以汪志翰前後有所矛盾、重
    大瑕疵，且與實情、常理均不合之供述，即逕認被告涉有強
    制犯行。況汪志翰與王振哲相約見面，是其兩人之事，與被
    告無關，被告亦不知情，自無所謂與王振哲有所謂強制之犯
    意聯絡。實則汪志翰是自願前往華南銀行領款，並無人強迫
    ，何況汪志翰證稱其當時並未向被告及王振哲告知華南銀行
    帳戶已先行掛失止付，在此情況下，王振哲既已收到汪志翰
    的提款卡及密碼，如果要領款，直接以提款卡領款即可，亦
    無須汪志翰補發存摺之必要性，故汪志翰純粹是因遭被告毆
    打，才對被告心生怨懟而有所誤解云云。
　⒉然依下列說明，被告之辯解俱不足採信：
　　⑴本院依憑前揭各項事證，衡酌被告於告訴人汪志翰出售帳
      戶、相約在上揭超商處理帳戶、配合至華南銀行提款時，
      均與同案被告王振哲一同在場處理，且其更以前揭脅迫手
      法，恫嚇告訴人汪志翰配合提款，甚至於告訴人汪志翰在
      華南銀行前向渠等表明提款不成時，還遭到其出手毆打。
      是本乎刑事科學之經驗為判斷，被告與同案被告王振哲顯
      有共同參與本案詐欺等犯行甚明，故經逐一剖析，互核印
      證結果，始據以認定被告確有本案犯行，因此同案被告王
      振哲於偵訊時供稱被告與本案無關、不知情云云，自與上
      開事證不合，要無可採。更遑論同案被告王振哲與被告既
      係本件共同涉案人，利害關係至深，且其於偵訊中亦有不
      實否認自己擔任車手一節，則其供稱被告與本案無關、不
      知情云云，容有偏袒迴護被告之虞，益非可採。至同案被
      告王振哲收購告訴人汪志翰帳戶，究竟有無將收購款項匯
      至告訴人汪志翰母親之帳戶一節，與同案被告王振哲收購
      該帳戶係作為詐欺集團詐騙之用並無關係，自不影響本案
      犯行之成立。是被告徒執上揭⒈⑴所示情詞，以原審未予斟
      酌同案被告王振哲偵訊中所述及未予釐清上開匯款之事為
      辯，自無足取。
　　⑵按共同實行犯罪行為之人，在共同意思範圍以內，各自分
      擔犯罪行為之一部，彼此協力、相互補充以達其犯罪之目
      的者，即應對於全部所發生之結果，共同負責。故共同正
      犯在客觀上透過分工參與實現犯罪結果之部分或階段行為
      ，不以實際參與犯罪構成要件行為或參與每一階段之犯罪
      行為為必要。且共同正犯之意思聯絡，原不以數人間直接
      發生者為限，即有間接之聯絡者，亦包括在內。依前揭各
      項事證，可知被告2人參與「黃振緯」所屬之詐欺集團，
      於分工上極為精細，分別有實施詐術之機房人員、領取人
      頭帳戶詐騙款項之車手等各分層成員，以遂行本件犯行而
      牟取不法所得，集團成員間固未必彼此有所認識或清楚知
      悉他人所分擔之犯罪分工內容，然此一間接聯絡犯罪之態
      樣，正係具備一定規模犯罪所衍生之細密分工模式，參與
      犯罪者透過相互利用彼此之犯罪角色分工，而形成一個共
      同犯罪之整體以利犯罪牟財。準此，被告確有參與本案犯
      行，而非不知情，已見前述；而縱非係由其與告訴人汪志
      翰接洽、收購帳戶，但其既仍有參與本案詐欺犯行之前述
      行為，亦仍屬詐欺集團完成詐欺取財犯罪不可或缺之其中
      一環，自應就其所參與犯罪之全部犯罪結果共同負責，而
      論以共同正犯。故被告徒以上揭⒈⑵所示情詞，辯稱本件與
      告訴人汪志翰接洽收購帳戶之人均係同案被告王振哲，即
      否認其參與本案犯行，自非可取。至本案認定被告確有參
      與犯行，並非僅憑被告於收購告訴人汪志翰帳戶時在場一
      事，尚有依憑前揭所舉之其他事證而為綜合判斷，故被告
      復以上揭⒈⑵所示情詞，辯稱收購帳戶時尚有其他3人在場
      ，因此難認被告在場即屬詐欺集團之共犯云云，亦非足取
      。
　　⑶被告與同案被告王振哲係屬共同正犯，且同案被告王振哲
      係向告訴人汪志翰收購帳戶，並非借款給告訴人汪志翰，
      業如前述，故事實上顯然無所謂借款一事，被告辯稱其係
      借款給同案被告王振哲，同案被告王振哲再借款給告訴人
      汪志翰云云，核屬臨訟杜撰之詞，已非可取。況被告既辯
      稱係借款給同案被告王振哲，後續同案被告王振哲才表示
      另借款給告訴人汪志翰云云，倘若屬實，則告訴人汪志翰
      是否還款，與被告並無直接關係，此與其供稱曾向告訴人
      汪志翰表示「那錢我不要了，反正只有幾千元」等語（原
      審卷第186頁），已有矛盾之處；且依被告之意，其當日
      至新北市三重區之目的，並非在收取告訴人汪志翰或同案
      被告王振哲約定之還款，可知其債權清償期並未屆至，則
      被告實無需在對事情經過一無所悉之當時，動怒毆打告訴
      人汪志翰並表示放棄債權之意。是被告徒執上揭⒈⑶所示情
      詞，辯稱其係借款給同案被告王振哲，同案被告王振哲再
      借款給告訴人汪志翰，其以為告訴人汪志翰故意不還錢，
      才動怒毆打告訴人汪志翰云云，亦顯無足取。
　　⑷依一般社會通常經驗，遭人自後以不詳之物（或佯以不詳
      之物）抵住，在雙方利害關係至有衝突之情況下，本極易
      聯想或懷疑對方是否係持具殺傷力之兇器作為恫嚇，從而
      告訴人汪志翰於原審審理時雖證稱不清楚被告係持何物抵
      住其背後，其以為是刀或槍，因而心生畏懼等語，自不違
      常理。且告訴人汪志翰既以為係遭被告近身持兇器恫嚇，
      縱使身處人來人往、屬於公共場所之超商內，然其因畏懼
      遭傷害而不敢逃離或呼救，亦尚在情理之內。而被告既以
      此種方式恫嚇告訴人汪志翰，即便其未明言將對告訴人汪
      志翰施以惡害，亦無礙其確有脅迫告訴人汪志翰之舉止。
      況告訴人汪志翰確係遭受被告以上揭方式脅迫後，始配合
      至華南銀行領款，除據告訴人汪志翰證述在卷外，審以告
      訴人汪志翰若自始即有配合領款之意，又豈會申請掛失止
      付，且豈會與被告等人相約在與華南銀行相距甚遠之上揭
      超商見面，可見其本無配合領款之意，無非係受到被告脅
      迫後，始被迫配合。至同案被告王振哲雖已持有告訴人汪
      志翰帳戶之提款卡及密碼，然因告訴人汪志翰業已向華南
      銀行申請對該帳戶掛失止付，故同案被告王振哲實際上當
      已無法逕行持卡領款，此事毋庸經告訴人汪志翰告知即能
      得知，否則何以「黃振緯」會指示同案被告王振哲去叫告
      訴人汪志翰領款，自不言可喻，故渠等尚需告訴人汪志翰
      之配合，始能提領款項甚明。從而被告與同案被告王振哲
      始會約同告訴人汪志翰見面，並以上揭脅迫方式，迫使告
      訴人汪志翰配合前往華南銀行領款。是被告徒執上揭⒈⑷所
      示情詞，辯稱告訴人汪志翰前後所述具有重大瑕疵，且違
      反常情，實則告訴人汪志翰係自願至華南銀行領款，並非
      被告強迫，且告訴人汪志翰並未告知掛失止付一事，同案
      被告王振哲直接持卡領款即可，並無需告訴人汪志翰之配
      合，故告訴人汪志翰係因遭被告毆打，才懷恨在心而為不
      實指訴云云，同無足取。
　㈤調查證據與否之說明：　
　　按刑事訴訟法所稱依法應於審判期日調查之證據，係指與待
    證事實有重要關係，在客觀上顯有調查必要性之證據而言，
    其範圍並非漫無限制，必其證據與判斷待證事實之有無，有
    具關聯性，得據以推翻原判決所確認之事實，而為不同之認
    定，若僅枝節性問題，或所證明之事項已臻明確，或就同一
    證據再度聲請調查，自均欠缺其調查之必要性，未為無益之
    調查，無違法可言（最高法院108年度台上字第3903號判決
    意旨參照）。本件被告及辯護人雖聲請傳喚證人即告訴人汪
    志翰，欲以證明被告於案發當日有無中途離開辦事，後才到
    華南銀行云云（本院卷第86、116頁），然依憑前揭各項事
    證，被告參與本案之犯罪事實已臻明瞭，並無因被告中途有
    無離開而有差別，況告訴人汪志翰於原審業經交互詰問，業
    已清楚證述相關情節，自無再次傳喚之必要，故上揭聲請自
    無必要，本院爰未予調查。至辯護人原雖聲請傳喚證人即同
    案被告王振哲，並聲請向警方調閱上揭超商內之監視錄影，
    然因同案被告王振哲尚遭原審法院通緝中，迄未歸案，有本
    院通緝紀錄表在卷可按（本院卷第73、101頁）自無從傳喚
    到庭；而上揭超商監視錄影畫面則業遭覆蓋，已無從調取，
    亦有員警所出具之職務報告附卷為憑（偵查卷第27頁），故
    辯護人業已當庭捨棄聲請調查（本院卷第83頁），併此敘明
    。
　㈥綜上所述，足徵確有本件犯罪事實，被告及其辯護人所為辯解並不足採。是以本件事證已臻明確，被告之犯行應堪認定。　　
二、論罪之說明
　㈠新舊法適用之說明：
　  按刑法第2條第1項之規定，乃係規範行為後「法律變更」所
    生新舊法比較適用之準據法，故如新舊法處罰之輕重相同，
    即無比較適用之問題，非此條所指之法律有變更，即無本條
    之適用，應依一般法律適用原則，適用裁判時法，其為純文
    字修正者，更應同此（最高法院95年第21次刑事庭會議決議
    意旨參照）。查被告行為後，刑法第304條第1項強制罪業於
    108年12月25日修正公布，並於同年月27日施行。強制罪之
    法定刑原規定為「3年以下有期徒刑、拘役或3百元以下罰金
    」，其罰金刑雖規定為3百元以下，但依刑法施行法第1條之
    1第1項、第2項前段規定，該罰金貨幣單位為新臺幣，其罰
    金數額並應提高為30倍，故其罰金刑實則為新臺幣9千元以
    下。嗣修正後第304條第1項強制罪之法定刑則規定為「3年
    以下有期徒刑、拘役或9千元以下罰金」，僅將罰金刑之法
    條文字從「3百元以下」修正為「9千元以下」，此外並無其
    他修正；而因適用刑法施行法第1條之1第1項罰金貨幣單位
    為新臺幣之結果（至該條第2項前段提高罰金數額30倍之規
    定則不再適用），修正後強制罪之罰金刑亦同為新臺幣9千
    元以下，而與修正前仍屬一致，並無不同，對被告而言尚無
    有利或不利之情形，揆諸前揭說明，自不生新舊法比較之問
    題，應依一般法律適用原則，適用裁判時法即上揭修正後之
    刑法第304條第1項規定。
　㈡查本件詐欺取財犯行係由被告、同案被告王振哲及「黃振緯
    」所屬之詐欺集團成員共同為之，故核被告此部分所為，係
    犯刑法第339條之4第1項第2款之三人以上共同詐欺取財罪；
    而被告與同案被告王振哲以前揭脅迫方式，使告訴人汪志翰
    行無義務之事，核被告此部分所為，則係犯刑法第304條第1
    項之強制罪。又起訴書所載犯罪事實業已敘明被告有為強制
    犯行之事實，此部分已屬檢察官起訴之範疇，雖起訴書於論
    罪法條漏未記載被告此部分涉有強制之罪名，但並不影響檢
    察官就此部分業已起訴之效力（嗣檢察官於原審業已當庭陳
    明更正論罪之法條，見原審卷第84頁），且經本院告知被告
    涉犯之罪名包含此項罪名（本院卷第113頁），並予被告及
    其辯護人表示意見之機會，已無礙被告之防禦權，本院自得
    就此部分併為實體判決，同此敘明。
　㈢被告就三人以上共同詐欺取財犯行，與王振哲、「黃振緯」
    所屬詐欺集團成員間；就強制犯行，與王振哲間，各有犯意
    聯絡及行為分擔，均為共同正犯。
　㈣被告就上開犯行，犯意各別，行為互殊，應予分別論處。
三、上訴駁回之理由
  ㈠原審經詳細調查後，本於相同認定，以被告犯罪事證明確，
　　因而適用刑法第28條、第339條之4第1項第2款、第304條第1
     項、第41條第1項前段、刑法施行法第1條之1第1項之規定
    ，並審酌被告正值青壯之年，身心健全，竟不思循正當合法
    之方式謀財營生，反貪圖不法利益，擔任詐欺集團車手之工
    作，收取金融帳戶資料，並依指示提領告訴人趙惟珍之財物
    ，實不足取。又不思其行徑違法，竟以脅迫之方式，再使告
    訴人汪志翰配合申辦補發存摺及提領款項，欠缺法治觀念，
    亦屬可議。復考量其犯罪之動機、目的、素行、否認犯行之
    犯後態度，暨本案詐欺之款項業經銀行圈存止扣，返還告訴
    人趙惟珍，其犯罪所生之損害已稍有減輕等節，並參酌被告
    之智識程度及生活狀況等一切情狀，酌情就三人以上共同詐
    欺取財罪部分，量處被告有期徒刑1年3月；就強制罪部分，
    量處被告拘役50日，併諭知易科罰金之折算標準為以1千元
    折算1日。且說明：就本案詐欺犯行部分，被告尚未取得詐
    欺款項，且無事證認其已取得擔任車手之報酬，應認其尚未
    取得犯罪所得，爰不予宣告沒收；另就強制犯行部分，因無
    從認定被告係以何物抵住告訴人汪志翰，考量尚乏事證認上
    開物品為違禁物，如宣告沒收或追徵，實欠缺刑法上之重要
    性，爰亦不予宣告沒收等旨。經核原審認定事實及適用法律
    均無不合，量刑亦屬妥適。至原審雖未及說明刑法第304條
    第1項強制罪修正後新舊法適用之問題，然因本罪並非法律
    有所變更，尚無比較新舊法之問題，業如前述，故原判決雖
    有微疵，但對判決結論並不生影響，自仍應予以維持。
  ㈡被告上訴否認犯行，而以前揭辯解指摘原判決不當。惟其否
    認犯罪之辯解均不足採信，俱如前述。是其上訴為無理由，
    應予駁回。
據上論斷，應依刑事訴訟法第368條，判決如主文。
本案經檢察官李超偉提起公訴，被告提起上訴後，由檢察官李豫
雙到庭執行職務。
中　　華　　民　　國　　109 　年　　4 　　月　　21　　日
　　　　　　　　　刑事第十五庭  審判長法　官  劉興浪
　　　　　　　　　　　　　　　　　    法　官  古瑞君
　　　　　　　　　　　　　　　　　    法　官  陳信旗
以上正本證明與原本無異。
三人以上共同詐欺取財罪部分如不服本判決，應於收受送達後20
日內向本院提出上訴書狀，其未敘述上訴之理由者並得於提起上
訴後20日內向本院補提理由書（均須按他造當事人之人數附繕本
）「切勿逕送上級法院」。
其餘部分不得上訴。
                                      書記官  董佳貞
中　　華　　民　　國　　109 　年　　4 　　月　　21　　日
附錄本案論罪科刑法條全文：
刑法第339條：
意圖為自己或第三人不法之所有，以詐術使人將本人或第三
人之物交付者，處五年以下有期徒刑、拘役或科或併科五十
萬元以下罰金。
以前項方法得財產上不法之利益或使第三人得之者，亦同。
前二項之未遂犯罰之。
刑法第339條之4：
犯第三百三十九條詐欺罪而有下列情形之一者，處一年以上
七年以下有期徒刑，得併科一百萬元以下罰金：
一、冒用政府機關或公務員名義犯之。
二、三人以上共同犯之。
三、以廣播電視、電子通訊、網際網路或其他媒體等傳播工
　　具，對公眾散布而犯之。
前項之未遂犯罰之。
刑法第304條：
以強暴、脅迫使人行無義務之事或妨害人行使權利者，處三
年以下有期徒刑、拘役或九千元以下罰金。
前項之未遂犯罰之